【裁判字號】    97,上易,904
【裁判日期】    970605
【裁判案由】    傷害
【裁判全文】
臺灣高等法院刑事判決                 97年度上易字第904號
上  訴  人  臺灣板橋地方法院檢察署檢察官
被      告  乙○○
上列上訴人因被告傷害案件，不服臺灣板橋地方法院96年度易字
第2309號，中華民國96年11月23日第一審判決（起訴案號：臺灣
板橋地方法院檢察署96年度偵字第11720號），提起上訴，本院
判決如下：
    主  文
上訴駁回。
    理  由
一、本案經本院審理結果，認第一審判決對被告乙○○為無罪之
    諭知，核無不當，應予維持，並引用第一審判決書記載之證
    據及理由（如附件）。
二、檢察官上訴意旨雖以：(一)按正當防衛必須對於現在不法之侵
    害始得為之，侵害業已過去，即無正當防衛可言。至彼此互
    毆，衡之一般社會經驗法則，係屬多數動作構成單純一罪而
    互為攻擊之傷害行為，必以一方初無傷人之行為，因排除對
    方不法之侵害而加以還擊，始得以正當防衛論。反之，縱令
    一方先行出手，而還擊之一方在客觀上苟非單純對於現在不
    法之侵害為必要排除之反擊行為，因其本即有傷害之犯意存
    在，則對其互為攻擊之還手反擊行為，自無主張防衛權之餘
    地（最高法院30年上字第1040號判例意旨、92年度臺上字第
    3039 號判決意旨參照）。(二)原審認為告訴人甲○○與被告
    乙○○拉扯期間，被告迄至證人陳忠明趕到拉開兩人時為止
    ，全程均遭告訴人抓住頭髮往前下壓等情，則在此情形下，
    其為排除告訴人對其所實施之現實不法侵害，而用力拉扯告
    訴人之手臂以求掙脫，自屬正當防衛行為。然證人丙○○、
    陳明忠、謝燦輝等人於警詢及偵查中證述被告與告訴人兩人
    互毆之事實，且原審亦認定被告先出手推告訴人等情，益證
    被告先行出手毆打告訴人甚明。因此，尚難認被告之出手係
    排除對方即告訴人不法之侵害。此外，復有元復醫院診斷證
    明書1份在卷足憑，原審認定被告出手毆打告訴人，係出於
    正當防衛，尚嫌速斷云云。
三、惟查：
  (一)原審雖認定被告乙○○一開始有先出手推告訴人甲○○等情
    ，然同判決中復已另為說明：
    1.當時二人互不相識，衡情被告乙○○僅係認告訴人陳忠義
      多管閒事擋住去路，而欲出手推開而已，出手應不甚重，
      致告訴人甲○○成傷之可能性應屬甚低。
    2.其後告訴人甲○○出手抓住被告乙○○之頭髮後，被告乙○○為求掙脫，勢必猛力拉開告訴人甲○○之手臂，是在
      此情形下，顯然告訴人甲○○前揭手臂所受傷害，應係在
      此拉扯過程成傷之可能性較高，依罪疑惟有利於被告之原
      則，在無確切之積極證據證明告訴人甲○○所受傷害是因
      被告乙○○一開始之推開行為所造成之情形下，自應為有
      利於被告乙○○之認定，即難認被告乙○○一開始出手推
      告訴人甲○○之行為有使其受有前揭傷害（見原判決第6
      頁第15行起）。
  (二)告訴人丙○○於警詢時僅指稱：一出門就看見乙○○與我公
    公在拉扯等語（見偵查卷第5頁）；而未提及雙方有互毆之
    情事。在檢察官偵查中雖陳稱：他們二人就在我家門口打成
    一團云云（見偵查卷第38頁）；然此陳述核與渠在警詢中所
    述，並不全然相符；且觀諸該告訴人在檢察官偵查中之供證
    ，僅概略陳稱「二人打成一團」，而未能詳確說明被告究竟
    有如何毆打甲○○之情節；尚難執此不明確之供述，遽認被
    告乙○○自始即有與告訴人甲○○互毆之行為。
  (三)證人謝燦輝在檢察官偵查中證稱：當天我下班七點多，回家
    洗澡後要去奉天宮泡茶，奉天宮就在甲○○他們家對面，我
    們都是同村的，所以認識；當時我騎機車經過，聽到有女生
    在爭吵的聲音，我就好奇聽下來看，我當時的位置跟他們吵
    架的地點，隔了一條馬路跟一條河的距離，我看到庭上的乙○○說不關妳的事，我看到甲○○有回話，但他說什麼我真
    的聽不到，之後我就看到乙○○作勢要推甲○○，甲○○就
    用手抓乙○○的頭髮，我就趕緊到奉天宮找人，後來我看到
    陳忠明趕來架在甲○○跟乙○○中間，我就繼續到奉天宮泡
    茶云云（見偵查卷第39頁、第40頁）。觀諸該證人之證詞，
    僅提及「乙○○作勢要推甲○○，甲○○就用手抓乙○○的
    頭髮」等情；而未指證被告劉香有動手毆打告訴人甲○○或
    互毆之情事。
  (四)證人即告訴人甲○○之子陳明忠在檢察官偵查中證稱：我不
    知道乙○○真的跑去我家，後來我閒晃完回家，就看到乙○○跟我爸爸甲○○在拉扯，我看到我爸爸抓著乙○○的頭髮
    ，乙○○的頭低低的，我太太丙○○則是站在旁邊，我太太
    有沒有拿竹竿我沒有看到；我看到後就要把我爸爸跟乙○○
    拉開，我沒有看到乙○○有沒有打我父親，我只有看到乙○○跟我爸爸在拉扯等語（見偵查卷第40頁）。證人陳明忠之
    證詞更已詳確敘明：該證人僅只目睹被告乙○○與告訴人甲○○拉扯；而未曾看見被告乙○○與告訴人甲○○有互毆情
    事。
  (五)公訴人之上訴意旨，執前詞指摘原審判決被告乙○○無罪不
    當，為無理由，應予駁回。
三、據上論結，應依刑事訴訟法第373條、第368條，判決如主文
    。
本案經檢察官吳國南到庭執行職務。
中    華    民    國    97    年    6     月    5     日
                  刑事第十庭    審判長法  官 楊炳禎
                                      法  官 朱光仁
                                      法  官 陳博志
以上正本證明與原本無異。
不得上訴。
                                      書記官 陳嘉文
中    華    民    國    97    年    6     月    9     日


司法院資訊處製作；財團法人民間司法改革基金會備份。
